ACORDAO-COMPLETO-2573905

ACÓRDÃO 1403/2023 ATA 3/2023 - SEGUNDA CÂMARA

VISTOS, relatados e discutidos estes autos que tratam de Revisão de Ofício de ato de concessão inicial de aposentadoria a Jose Robson Ramos Lucio, ex-servidor do Tribunal Regional do Trabalho da 13ª Região, submetido à apreciação do Tribunal de Contas da União para fins de registro,
ACORDAM os Ministros do Tribunal de Contas da União, reunidos em Sessão da 2ª Câmara, diante das razões expostas pelo Relator, com fundamento nos artigos 71, III, da Constituição Federal de 1988; 1º, V, e 39, II, da Lei 8.443/1992; 1º, VIII, 259, II, 260, § 1º, e 262, § 2º, do Regimento Interno/TCU, em:
9.1. revisar de ofício o Acórdão 2891/2022-TCU-Segunda Câmara, de modo a considerar ilegal e recusar registro ao ato inicial de concessão de aposentadoria a Jose Robson Ramos Lucio; 
9.2. dispensar o ressarcimento das quantias indevidamente recebidas, presumida a boa-fé, consoante o disposto no Enunciado 106 da Súmula de Jurisprudência do TCU; 
9.3. determinar ao Tribunal Regional do Trabalho da 13ª Região, com base no art. 45 da Lei 8.443/1992 e no inciso I do art. 4º da Resolução TCU 315/2020, que:
9.3.1. no prazo de 15 (quinze) dias, contados a partir da ciência desta deliberação, faça cessar os pagamentos decorrentes do ato impugnado por esta Corte, sob pena de responsabilidade solidária da autoridade administrativa omissa, nos termos dos arts. 262 do Regimento Interno/TCU e 8º, caput, da Resolução-TCU 206/2007;
9.3.2. convoque o ex-servidor para, no prazo máximo de 15 (quinze) dias, optar entre uma das duas vantagens estatutárias, excluindo-se a de menor valor em caso de omissão do interessado;
9.3.3. cadastre no e-Pessoal, no prazo de 30 (trinta) dias contados da ciência desta decisão, com base no art. 19, § 3º, da IN TCU 78/2018, e do art. 262, § 2º, do Regimento Interno do TCU, novo ato de aposentadoria, livre da irregularidade de incorporação cumulativa de quintos decorrente do exercício do cargo de Oficial de Justiça Avaliador (Especialidade Executante de Mandados) e da GAE (Gratificação de Atividade Externa) ;
9.3.4. comunique ao servidor aposentado acerca do teor deste Acórdão;
9.3.5. nos termos do art. 4º, § 3º, da Resolução-TCU 170/2004, encaminhe ao Tribunal, no prazo de 30 (trinta) dias contados da ciência desta decisão, os comprovantes de que o interessado tomou ciência do inteiro teor desta deliberação;
9.4. dar ciência deste Acórdão ao Órgão responsável pela concessão, informando que o teor integral poderá ser obtido no endereço eletrônico www.tcu.gov.br/acordaos.

Revisão de ofício do ato de aposentadoria de José Robson Ramos Lucio, servidor do Tribunal Regional do Trabalho da 13ª Região/PB.

Segunda Câmara

3. Interessados/Responsáveis:
3.1. Interessados: Jose Robson Ramos Lucio (XXX.416.284-XX).

13.1. Ministros presentes: Vital do Rêgo (Presidente), Augusto Nardes e Antonio Anastasia (Relator).
13.2. Ministro-Substituto convocado: Marcos Bemquerer Costa.

ANTONIO ANASTASIA

Trata-se de ato de concessão de aposentadoria exarado pelo Tribunal Regional do Trabalho da 13ª Região e submetido à apreciação do Tribunal de Contas da União para fins de registro. 
2.	Transcrevo a seguir, com ajustes de forma, nos termos do art. 1º, § 3º, inciso I, da Lei 8.443/1992, a instrução lavrada no âmbito da Secretaria de Fiscalização de Pessoal - Sefip (peça 36) , cujo pronunciamento obteve a concordância do Diretor da unidade (peça 37) e do Ministério Público junto ao TCU, conforme parecer de lavra do douto Procurador Marinus Eduardo De Vries Marsico (peça 38) .
"INTRODUÇÃO
1.	Trata-se do exame do ato inicial de concessão da aposentadoria de José Robson Ramos Lucio (CPF: XXX.416.284-XX) , servidor do Tribunal Regional do Trabalho da 13ª Região/PB. O ato em exame teve seu registro tácito reconhecido por esta Corte de Contas, mediante a prolação do Acórdão 2891/2022-TCU-Segunda Câmara, de relatoria do Ministro-Substituto Marcos Bemquerer Costa (peça 8) , haja vista o decurso de mais de 5 (cinco) anos desde o seu ingresso neste Tribunal de Contas. A presente instrução cuida da revisão de ofício do registro tácito do ato de concessão em comento.
2.	O ato em exame foi submetido, para fim de registro, à apreciação do Tribunal de Contas da União (TCU) , de acordo com o art. 71, inciso III, da Constituição Federal. O cadastramento e a disponibilização ao TCU ocorreram por intermédio do e-Pessoal, na forma dos arts. 2º, caput e incisos I a VI, e 4º, caput, da Instrução Normativa - TCU 78/2018.
HISTÓRICO
3.	O ato de concessão em comento, cuja data de vigência é 15/3/2017, foi disponibilizado ao TCU em 6/7/2020.
4.	Em 7/6/2022 (peça 8) , foi proferido o Acórdão 2891/2022-TCU-Segunda Câmara, de relatoria do Ministro-Substituto Marcos Bemquerer Costa, reconhecendo o registro tácito do ato inicial de concessão da aposentadoria do servidor José Robson Ramos Lucio, sem prejuízo de determinar a esta Sefip a revisão de ofício do registro tácito.
5.	Após o sorteio do novo relator (peça 15) , foi oportunizada a oitiva do interessado (peça 16) , vindo aos autos sua manifestação em resposta à oitiva (peças 17 a 30) .
EXAME TÉCNICO
6.	Conforme já exposto em instrução pretérita desta Sefip (peça 5) , foram identificadas as seguintes irregularidades no ato inicial de concessão da aposentadoria do servidor José Robson Ramos Lucio (CPF: XXX.416.284-XX) :
6.1) Incorporação de quintos decorrente do exercício do cargo de Oficial de Justiça Avaliador (Especialidade Executante de Mandados) e da GAE (Gratificação de Atividade Externa) , situação em conflito com a jurisprudência do TCU (Acórdão 2784/2016-TCU-Plenário, Acórdão 3211/2017-TCU-1ªCâmara e Acórdão 2400/2017-TCU-Primeira Câmara) ; e
6.2) Incorporação de quintos decorrente do exercício de funções comissionadas no período compreendido entre a edição da Lei 9.624/1998 e a MP 2.225-48/2001 (08/04/1998 a 04/09/2001) , situação considerada irregular pelo STF (RE 638.115, relator Ministro Gilmar Mendes) .
7.	Esta Unidade Técnica notificou o servidor quanto às irregularidades acima apontadas (peça 16) , vindo aos autos sua resposta à oitiva (peças 17 a 30) .
RESPOSTA À OITIVA
8.	Em sua manifestação em resposta à oitiva, o interessado alegou, em resumo, que decaiu o direito de a Administração rever de ofício os seus atos (peça 17, p. 3) , aduziu que a revisão de ofício não teria previsão no Regimento Interno do TCU (peça 17, p. 6) e pugnou pela observância da segurança jurídica e da irredutibilidade de vencimentos (peça 17, p. 29 e 37) .
9.	Não há como prosperarem as alegações do interessado. No tocante à revisão de ofício, o Regimento Interno do TCU traz em seu art. 260, § 2º, o regramento a seguir transcrito:
§ 2º O acórdão que considerar legal o ato e determinar o seu registro não faz coisa julgada administrativa e poderá ser revisto de ofício pelo Tribunal, com a oitiva do Ministério Público e do beneficiário do ato, dentro do prazo de cinco anos da apreciação, se verificado que o ato viola a ordem jurídica, ou a qualquer tempo, no caso de comprovada má-fé.
10.	Com relação à segurança jurídica e à irredutibilidade de vencimentos, tais institutos foram objeto da apreciação da Suprema Corte na modulação prevista no julgamento do RE 638.115/CE, uma vez que, considerando que a incorporação de quintos entre o período de 8/4/1998 a 4/9/2001 está amparada por decisão judicial transitada em julgado, não haverá determinação para absorção da rubrica, consoante decidido pelo STF no âmbito do citado RE 638.115/CE.
11.	No que se refere ao entendimento desta Corte de Contas quanto à percepção cumulativa de quintos decorrente do exercício do cargo de Oficial de Justiça Avaliador (Especialidade Executante de Mandados) e da GAE (Gratificação de Atividade Externa) , cumpre reportar que é pacífica a jurisprudência deste Tribunal de Contas quanto à irregularidade dessa situação, a teor do que restou assentado nos Acórdão 2784/2016-TCU-Plenário, 3211/2017-TCU-1ªCâmara e 2400/2017- TCU-1ª Câmara, todos de relatoria do Ministro Benjamin Zymler. O entendimento perfilhado nesses julgados segue reproduzido abaixo:
INCORPORAÇÃO DE QUINTOS/DÉCIMOS CUMULATIVO COM GAE
Trata-se do exercício do cargo de Analista Judiciário, Especialidade Execução de Mandados, antigo Oficial de Justiça Avaliador, sendo que no ato de aposentadoria consta a incorporação de quintos de FC, função exercida no órgão exclusivamente na atribuição de execução de mandados. No ato consta também o pagamento da Gratificação de Atividade Externa - GAE, criada pela Lei 11.416/2006, exclusivamente para os Analistas Judiciários - área judiciária cujas atribuições estejam relacionadas com a execução de mandados e atos processuais de natureza externa.
Verifica-se, na linha do que restou decidido no Acórdão 2784/2016-TCU-Plenário (Ministro-Relator Benjamin Zymler) , que a FC exercida não possuía natureza de função de confiança, pois era paga a todos os ocupantes do cargo de Analista Judiciário, Especialidade Execução de Mandados. Nesses casos, a ¿investidura¿ na função não dependia da escolha da autoridade competente, ou seja, não dependia do quesito confiança, inerente ao todos os ocupantes de função comissionada.
Assim, a despeito do nomen iuris, está claro que se tratava de verdadeira gratificação paga em razão do exercício das atribuições típicas do cargo efetivo.
O fato, portanto, é que essa vantagem não possui natureza de função (pois era paga indistintamente a todos os Executantes de Mandados) e, assim, não teria o condão de gerar a incorporação de quintos.
Nesse sentido, vale trazer aos autos o Acórdão 1473/2009-TCU-Segunda Câmara, da Relatoria do Ministro José Jorge, no qual se considerou ilegal o pagamento de gratificação de representação oriunda de "função" atribuída a Consultor Legislativo do Senado. Na ocasião, o relator acolheu o entendimento do então titular da Sefip, cujos trechos essenciais segue abaixo:
"À luz dessas definições, parece-nos fora de dúvida que a gratificação de representação paga aos Consultores Legislativos a exemplo do que já se verificava, a despeito de sua designação oficial, com a anterior função comissionada que lhe deu origem não se confunde com as funções de confiança, as funções gratificadas ou, muito menos, com os cargos em comissão.
De fato, a gratificação de representação não se encontra associada ao desempenho de encargos especiais atribuídos a apenas uma parte dos Consultores; também não depende da relação de confiança entre o beneficiário e a autoridade responsável pela nomeação; não é transitória e nem pode ser suprimida discricionariamente da remuneração dos servidores. Antes, a gratificação de representação tipifica uma vantagem inerente ao cargo efetivo de Consultor Legislativo, de sorte que o requisito essencial para sua percepção é precisamente a investidura no cargo.
 (...) 
De outra parte, como corolário, não é demais salientar que, tratando-se de vantagem própria do cargo efetivo, a gratificação de representação, assim como a função comissionada que a precedeu, em hipótese alguma poderia dar ensejo à incorporação de quintos.
Com efeito, afora o quanto estabelecido no art. 50 da Lei nº 8.112/90, tem-se que o instituto da incorporação de funções, enquanto existente, tinha por objetivo precípuo proporcionar estabilidade financeira àqueles servidores que, investidos por longo período em funções comissionadas, viam-se permanentemente sujeitos a drástica redução no padrão de seus vencimentos, em face do caráter transitório dessas funções, o que poderia, inclusive, comprometer sua independência e exação no exercício de suas atribuições. Tal, como visto, jamais foi o caso da gratificação de representação ou da função comissionada conferida aos Consultores Legislativos, que, por constituir vantagem intrinsecamente vinculada ao cargo efetivo, sempre teve, por definição, caráter permanente."
Ademais, o art. 16 da Lei 11.416/2006, dispositivo que instituiu a Gratificação de Atividade Externa (GAE) , devida exclusivamente ao Analista Judiciário, Execução de Mandados, vedou a percepção dessa gratificação para os servidores designados para o exercício de função comissionada e para os ocupantes de cargo em comissão. Senão o vejamos o teor do referido artigo:
"Art. 16. Fica instituída a Gratificação de Atividade Externa - GAE, devida exclusivamente aos ocupantes do cargo de Analista Judiciário referidos no § 1º do art. 4º desta Lei.
§ 1º A gratificação de que trata este artigo corresponde a 35% (trinta e cinco por cento) do vencimento básico do servidor.
§ 2º É vedada a percepção da gratificação prevista neste artigo pelo servidor designado para o exercício de função comissionada ou nomeado para cargo em comissão." (grifei) 
Assim, pode-se concluir que a GAE não é devida ao servidor ativo que exerce função ou cargo em comissão. Em razão disso, não é possível concedê-la ao inativo que se aposenta com as vantagens previstas, por exemplo, no art. 193 da Lei 8.112/1990, sob pena de conferir tratamento mais vantajoso ao inativo que ao ativo. Nesse contexto, ou o inativo carreia para sua aposentadoria as vantagens inerentes ao cargo comissionado ou percebe a gratificação criada para remunerar o Analista Judiciário, Execução de Mandados, pelo desempenho exclusivo das atribuições típicas de seu cargo.
Por outro lado, também na linha do que restou consignado no voto condutor do supracitado Acórdão 2784/2016-TCU-Plenário (Ministro-Relator Benjamin Zymler) , "quando se verifica que a função de confiança exercida na atividade era, de fato, gratificação inerente ao cargo efetivo ocupado pelo servidor, o pagamento de ¿quintos¿, além de carecer de sustentação legal, constitui verdadeiro bis in idem, pois cria situação na qual se remunera duplamente o servidor sob o mesmo fundamento: exercício das atribuições de Oficial de Justiça. Diversa é a conclusão quando se verifica que os ¿quintos¿ tiveram origem no exercício de outras funções, não relacionadas às atribuições de Oficial de Justiça. Nessa situação, constitui vantagem paga a qualquer ocupante de cargo efetivo que tenha exercido no passado, no prazo estipulado em lei, cargo comissionado/função de confiança".
Por fim, segue outros entendimentos deste Tribunal que veda o pagamento dos quintos/décimos aos ocupantes do cargo de Analista Judiciário, Especialidade Execução de Mandados:
"É indevido o pagamento ao aposentado de parcela de quintos ou de opção cumulativamente com a Gratificação de Atividade Externa (GAE) devida exclusivamente aos ocupantes do cargo de Analista Judiciário, especialidade Oficial de Justiça Avaliador, instituída pelo art. 16 da Lei 11.416/2006, uma vez que o mesmo dispositivo legal vedou a percepção dessa gratificação pelos servidores designados para o exercício de função comissionada e para os ocupantes de cargo em comissão, não se podendo dar tratamento mais vantajoso ao inativo do que ao ativo¿.
Acórdão 1616/2017-TCU-Primeira Câmara | Relator: VITAL DO RÊGO
ÁREA: Pessoal | TEMA: Aposentadoria | SUBTEMA: Proventos
Outros indexadores: Quintos, Gratificação de Atividade Externa, Vantagem opção
É indevida a incorporação de quintos decorrente de gratificação ou função comissionada (GRG, FC 5, GAE) devida exclusivamente aos ocupantes do cargo de Analista Judiciário, especialidade Oficial de Justiça Avaliador. Independentemente do nome, a vantagem paga em razão do exercício das atribuições típicas do cargo não gera a incorporação de quintos, pois não tem a natureza de função de confiança, cuja investidura depende de escolha por parte da autoridade e cuja exoneração pode se dar ad nutum".
Acórdão 5443/2020-TCU-Primeira Câmara | Relator: BENJAMIN ZYMLER
ÁREA: Pessoal | TEMA: Quintos | SUBTEMA: Requisito
Outros indexadores: Poder Judiciário, Gratificação de Atividade Externa, Gratificação de representação de gabinete, Cargo efetivo
12.	Desse modo, considerando que os argumentos apresentados pelo interessado não afastam as irregularidades apontadas, propõe-se, mediante revisão de ofício, considerar ilegal o ato inicial de concessão de aposentadoria do servidor José Robson Ramos Lucio (CPF: XXX.416.284-XX) , negando-lhe registro.
CONCLUSÃO
13.	Em vista do acima expendido, propõe-se a revisão de ofício do Acórdão 2891/2022-TCU-Segunda Câmara, de relatoria do Ministro-Substituto Marcos Bemquerer Costa (peça 8) , de modo que o ato inicial de concessão da aposentadoria do servidor José Robson Ramos Lucio (CPF: XXX.416.284-XX) passe a ser considerado ilegal, para fim de registro, em razão da incorporação cumulativa de quintos decorrente do exercício do cargo de Oficial de Justiça Avaliador (Especialidade Executante de Mandados) e da GAE (Gratificação de Atividade Externa) , bem como em razão da incorporação de quintos decorrente do exercício de funções comissionadas no período compreendido entre a edição da Lei 9.624/1998 e a MP 2.225-48/2001 (08/04/1998 a 04/09/2001) , observando que, nesse último caso, considerando que a incorporação de quintos entre o período de 8/4/1998 a 4/9/2001 está amparada por decisão judicial transitada em julgado, não haverá determinação para absorção da rubrica, consoante decidido pelo STF no âmbito do RE 638.115/CE.
PROPOSTA DE ENCAMINHAMENTO
14.	De conformidade com o preceituado no artigo 71, inciso III, da Constituição Federal de 1988; c/c os arts. 1º, inciso V, e 39, incisos I e II, da Lei 8.443/1992, c/c os artigos 1º, inciso VIII, 260, §§ 1º e 2º, do Regimento Interno/TCU, e tomando por base as verificações feitas pela unidade técnica, na forma prevista no artigo 260, caput, do Regimento Interno-TCU, propõe-se:
a) a revisão de ofício do Acórdão 2891/2022-TCU-Segunda Câmara, de relatoria do Ministro-Substituto Marcos Bemquerer Costa, de modo que o ato inicial de concessão da aposentadoria do servidor José Robson Ramos Lucio (CPF: XXX.416.284-XX) passe a ser considerado ilegal, negando-lhe registro, em razão da incorporação de quintos decorrente do exercício do cargo de Oficial de Justiça Avaliador (Especialidade Executante de Mandados) e da GAE (Gratificação de Atividade Externa) , bem como em razão da incorporação de quintos decorrente do exercício de funções comissionadas no período compreendido entre a edição da Lei 9.624/1998 e a MP 2.225-48/2001 (08/04/1998 a 04/09/2001) , observando que, nesse último caso, considerando que a incorporação de quintos entre o período de 8/4/1998 a 4/9/2001 está amparada por decisão judicial transitada em julgado, não haverá determinação para absorção da rubrica, consoante decidido pelo STF no âmbito do RE 638.115/CE.
b) dispensar o ressarcimento das quantias indevidamente recebidas de boa-fé, nos termos da Súmula TCU n. 106;
	c) determinar ao Tribunal Regional do Trabalho da 13ª Região/PB, com fundamento no art. 4º, inciso I, da Resolução TCU 315/2020, que: 
                        c.1) no prazo de quinze dias, faça cessar os pagamentos decorrentes do ato impugnado por esta Corte, sob pena de responsabilidade solidária da autoridade administrativa omissa, nos termos do art. 262 do Regimento Interno/TCU, em razão da incorporação cumulativa de quintos decorrente do exercício do cargo de Oficial de Justiça Avaliador (Especialidade Executante de Mandados) e da GAE (Gratificação de Atividade Externa) ;
	     c.2) envie, no prazo de trinta dias, pelo Sistema e-Pessoal, novo ato de concessão de pensão civil, livre da irregularidade detectada;
            c.3) dê ciência, no prazo de 15 (quinze) dias, do inteiro teor desta deliberação ao interessado, alertando-o de que o efeito suspensivo proveniente da interposição de eventuais recursos junto ao TCU não o exime da devolução dos valores percebidos indevidamente após a respectiva notificação, caso esses não sejam providos; e
            c.4) encaminhe ao Tribunal, no prazo de 30 (trinta) dias contados da ciência da decisão, documento apto a comprovar que o interessado tomou conhecimento do acórdão."
3.	É o Relatório.

Rudi Meira Cassel (22256/OAB-DF), representando Jose Robson Ramos Lucio.

Procurador Marinus Eduardo De Vries Marsico.

APOSENTADORIA. REVISÃO DE OFÍCIO. OPORTUNIZAÇÃO DO CONTRADITÓRIO E DE AMPLA DEFESA AO INTERESSADO. INCORPORAÇÃO DE GRATIFICAÇÃO DE ATIVIDADE EXTERNA CUMULADA COM PARCELAS DE QUINTOS GERADOS POR FUNÇÃO RELATIVA À EXECUÇÃO DE MANDADOS. ILEGALIDADE. NEGATIVA DE REGISTRO. DETERMINAÇÕES.

APOSENTADORIA (APOS)

Unidade de Auditoria Especializada em Pessoal (AudPessoal).

Em exame ato inicial de concessão de aposentadoria a José Robson Ramos Lucio (peça 3) , ex-servidor do Tribunal Regional do Trabalho da 13ª Região, submetido à apreciação do Tribunal de Contas da União (TCU) , para fins de registro, de acordo com o art. 71, inciso III, da Constituição Federal. 
2.	Por meio do Acórdão 2891/2021-TCU-Segunda Câmara, em 7/6/2022, de relatoria do Ministro-Substituto Marcos Bemquerer Costa (peça 8) , o Tribunal decidiu considerar o ato tacitamente registrado, em razão do transcurso de mais de cinco anos desde a submissão ao Tribunal (5/6/2017) . 
3.	No mesmo aresto, o Tribunal determinou a adoção dos procedimentos necessários à revisão de ofício do ato, com semelhança à situação verificada no subitem 9.2.1 do Acórdão 122/2021-TCU-Plenário (Rel. Min. Walton Alencar Rodrigues) . O fato que embasou a decisão do TCU foi a ilegalidade do pagamento de "quintos/décimos" a ocupante do cargo de Analista Judiciário, Especialidade Execução de Mandados, uma vez que a função comissionada que arrimara aquele benefício era inerente às atribuições do cargo efetivo. Outrossim, a unidade especializada constatou o pagamento "quintos/décimos" decorrentes do exercício de função/cargo em comissão exercidos no período de 08/04/1998 a 09/09/2001. 
4.	A possibilidade de o Tribunal rever, de ofício, a apreciação pela legalidade dos atos de pessoal está prevista no art. 260, § 2º do Regimento Interno:
Art. 260.  Para  o exercício  da  competência  atribuída  ao  Tribunal,  nos  termos  do  inciso  III  do  art. 71 da  Constituição  Federal,  a  autoridade  administrativa  responsável  por  ato  de  admissão  de  pessoal  ou  de concessão  de  aposentadoria,  reforma  ou  pensão,  a  que  se  refere  o  artigo  anterior,  submeterá  os  dados  e informações  necessários  ao  respectivo  órgão  de  controle  interno,  que  deverá  emitir  parecer  sobre  a legalidade  dos  referidos  atos  e  torná-los  disponíveis  à  apreciação  do  Tribunal,  na  forma  estabelecida  em ato  normativo.
§ 1º O Tribunal  determinará  o  registro  dos  atos  que  considerar  legais  e  recusará  o registro  dos atos  considerados  ilegais. 
§ 2º O  acórdão  que  considerar  legal  o  ato  e  determinar  o  seu  registro  não  faz  coisa  julgada administrativa  e  poderá  ser  revisto  de  ofício  pelo  Tribunal,  com  a  oitiva  do  Ministério  Público  e  do beneficiário  do  ato,  dentro  do  prazo  de  cinco  anos  da  apreciação,  se  verificado  que  o  ato  viola  a  ordem jurídica,  ou  a  qualquer  tempo,  no  caso de  comprovada  má-fé. (grifo acrescido) 
5.	Em atenção ao dispositivo regimental, foi assegurado o contraditório e a ampla defesa ao interessado, por meio do envio do Ofício 477/2022-TCU/Sefip (peça 16) , para que apresentasse ao Tribunal, caso quisesse, contrarrazões à revisão de ofício do registro tácito do ato de aposentadoria, tendo em vista: a) a incorporação de quintos decorrente do exercício do cargo de Oficial de Justiça Avaliador (Especialidade Executante de Mandados) e da GAE (Gratificação de Atividade Externa) ; e b) a incorporação de quintos decorrente do exercício de funções comissionadas no período compreendido entre a edição da Lei 9.624/1998 e a MP 2.225-48/2001 (08/04/1998 a 04/09/2001) .
6.	Em resposta, o Sr. José Robson Ramos Lucio juntou aos autos a documentação constante das peças 17 a 30. O interessado alegou, em resumo, que decaiu o direito de a Administração rever de ofício os seus atos (peça 17, p. 3) , aduziu que a revisão de ofício não teria previsão no Regimento Interno do TCU (peça 17, p. 6) e pugnou pela observância da segurança jurídica e da irredutibilidade de vencimentos (peça 17, p. 29 e 37) .
7.	Na derradeira instrução oferecida pela área técnica do TCU (peça 36) foram analisados os argumentos trazidos pelo ex-servidor, mantendo-se o apontamento de irregularidade no ato de aposentadoria, em razão da incorporação de quintos decorrente do exercício do cargo de Oficial de Justiça Avaliador (Especialidade Executante de Mandados) e da GAE (Gratificação de Atividade Externa) , bem como em razão da incorporação de quintos decorrente do exercício de funções comissionadas no período compreendido entre a edição da Lei 9.624/1998 e a MP 2.225-48/2001 (08/04/1998 a 04/09/2001) .
8.	A proposta contou com a anuência do diretor da Unidade e do representante do MPTCU, o eminente Procurador Marinus Eduardo De Vries Marsico (peças 37 e 38) .
9.	Manifesto-me de acordo com a análise da área técnica do TCU, endossada pelo Parquet de Contas, e a adoto como razões de decidir, sem prejuízo de tecer algumas breves considerações.
10.	De fato, consta da ficha de informações do Sr. José Robson Ramos Lucio (peça 3) , preenchida pelo Tribunal Regional do Trabalho da 13ª Região, a rubrica Gratificação de Atividade Externa (GAE) , além de quintos referentes ao exercício de funções comissionadas de Executante de Mandados até 2/10/2000.
11.	Desde a origem, a Função Comissionada de Execução de Mandados (FC-5) relativa à execução de mandados sempre foi inerente ao exercício do cargo efetivo, não podendo gerar quintos. Por força da Lei 9.421/1996, essa FC-5 havia sucedido a Gratificação de Representação de Gabinete (GRG) , que tampouco tinha natureza de função de confiança, pois também era paga a todos os ocupantes do cargo efetivo de Analista Judiciário, especialidade Oficial de Justiça Avaliador.
12.	Ao criar a Gratificação de Atividade Externa (GAE) , em substituição à aludida FC-5, a Lei 11.416/2006, art. 16, § 2º, vedou seu pagamento aos servidores designados para o exercício de função comissionada (pois deixariam de exercer a atividade de execução de mandados) e para os ocupantes de cargo em comissão. Como a GAE não pode ser recebida por servidor ativo ocupante de função ou cargo em comissão, caracterizaria tratamento anti-isonômico e indevido concedê-la ao inativo que se aposenta com as vantagens previstas no art. 193 da Lei 8.112/1990.
13.	É nesse sentido a jurisprudência do STF, conforme a ementa do Mandado de Segurança 35.452, em que consta o seguinte trecho: "INACUMULABILIDADE DE DETERMINADA GRATIFICAÇÃO (GAE) COM A REMUNERAÇÃO PERTINENTE AO EXERCÍCIO DE FUNÇÃO COMISSIONADA OU DE CARGO EM COMISSÃO (LEI Nº 11.416/2006, ART. 16, § 2º)  (...) " (Segunda Turma, relator Min. Celso de Mello, julgado em 10/10/2020) .
14.	Com relação à irredutibilidade de vencimentos, alegada pelo interessado, não é aplicável quando se trata de inclusão de parcela em desacordo com a lei (STF, MS 25.552, relatora Ministra Cármen Lúcia) .
15.	No que tange à contagem de tempo visando a incorporação da vantagem de quintos, decorrente de exercício de função de direção, chefia ou assessoramento, com fundamento no art. 62-A da Lei 8.112/1990, c/c os arts. 3º e 10º da Lei 8.911/1994 e art. 3º da Lei 9.624/1998, a contagem somente é possível até a data de publicação da Lei 9.624/1998, ocorrida em 8/4/1998 (Acórdão 1972/2017-TCU-Plenário, da lavra do Ministro Bruno Dantas e 1.939/2019-1ª Câmara, de autoria do Ministro Vital do Rego) . 
16.	É sabido que o Supremo Tribunal Federal, por ocasião do julgamento do Recurso Extraordinário 638115 (Relator Ministro Gilmar Mendes) , fixou tese de repercussão geral no sentido da antijuridicidade da incorporação de quintos pelo exercício de função comissionada no período posterior a 8/4/1998: 
Ofende o princípio da legalidade a decisão que concede a incorporação de quintos pelo exercício de função comissionada no período de 8/4/1998 até 4/9/2001, ante a carência de fundamento legal.
17.	Todavia, em posterior julgamento no supramencionado RE 638.115/CE, o STF deu provimento a Embargos de Declaração permitindo a continuidade do pagamento dos quintos incorporados no período de 8/4/1998 a 4/9/2001, quando fundado em decisão judicial transitada em julgado. Quanto às parcelas amparadas em decisão judicial não transitada em julgado ou em decisão administrativa, deverá ser promovida sua absorção por quaisquer reajustes futuros.
18.	No caso sub examine, verificado o trânsito em julgado da ação judicial referente à incorporação dos quintos, será assinalada a ilegalidade, entretanto não haverá determinação para absorção da rubrica, consoante decidido pelo STF no âmbito do RE 638.115/CE. 
19.	Portanto, faz-se necessário que o Tribunal Regional do Trabalho da 13ª Região emita novo ato de aposentadoria, escoimado da falha indicada, e o submeta à análise do TCU para apreciação e registro, nos termos do art. 71, inciso III da Constituição Federal.
20.	Desse modo, acompanho as manifestações precedentes, que adoto como razões de decidir, no sentido de revisar de ofício o Acórdão 2891/2022-TCU-Segunda Câmara, de modo a considerar ilegal e recusar registro ao ato inicial de concessão de aposentadoria do Sr. José Robson Ramos Lúcio, com as determinações de praxe ao órgão concedente.
	Do exposto, VOTO no sentido de que seja aprovado o Acórdão que ora submeto a este Colegiado.
TCU, Sala das Sessões, em 28 de fevereiro de 2023.
ANTONIO ANASTASIA 
Relator